【裁判字號】    90,上更(一),455
【裁判日期】    901025
【裁判案由】    毒品危害防制條例
【裁判全文】
臺灣高等法院臺南分院刑事判決          九十年度上更(一)字第四五五號 首股 Ｃ
      上  訴  人
      即  被  告  乙  ○  ○
      選任辯護人  陳  俊  偉
右上訴人因違反毒品危害防制條例案件，不服臺灣臺南地方法院八十八年度訴字第一
一號中華民國八十八年三月十八日第一審判決（起訴案號：臺灣臺南地方法院檢察署
八十七年度營偵字第一八四一號），提起上訴，判決後經最高法院發回更審，本院判
決如左：
      主      文
原判決撤銷。
乙○○無罪。
      理      由
一、公訴意旨略以：乙○○於民國（下同）八十七年十一月十日二十三時許，在台南
    縣白河鎮「金興電動遊樂場」內，無償轉讓第二級毒品安非他命予丙○○（另由
    檢察官偵辦）施用。嗣為警循線查獲，因認乙○○涉有毒品危害防制條例第八條
    第二項之轉讓毒品罪嫌。
二、按刑事訴訟程序之進行乃以事實之認定為其中心，而對於事實之認定並非得由裁
    判官以其主觀為之，故現代文明法治諸國無不要求認定事實應依證據為之，本法
    因而明定犯罪事實應依證據認定之，無證據不得推定其犯罪事實；又不能證明被
    告犯罪或其行為不罰者，應諭知無罪之判決（刑事訴訟法第一百五十四條、第三
    百零一條第一項明文規定）。而證據對於待證事實得發生如何之證明力，於刑事
    程序之立法採擷上本又有法定證據主義與自由心證主義二派之論爭，蓋於刑事訴
    訟程序之肇始，因多採糾問制度，故對於被告之人權保障因國家偵審機關強大權
    利之介入而較為不彰，嗣論者為妨止糾問者與審判者之專橫，乃在糾問主義下發
    展出法定證據主義，而以法律明文對於認定有罪證據之種類及該證據之證明力加
    以規定，但隨人類理性之發達，刑事訴訟制度本身趨於彈劾主義化之同時，亦對
    法定證據主義感到不合理，而改採使審判官對於事實之認定得依其自由心證為之
    認定之自由心證主義，使其不再受法律之拘束而得到解放，而此乃我刑事訴訟法
    第一百五十五條第一項「證據之證明力，由法院自由判斷。」規定之所由設。然
    此並非謂審判官對於事實之認定得流於專斷，其對事實所為認定仍須經過【合理
    之推理】過程。而依學者之所認此【合理之推理過程】，於審判官欲依證據來證
    明主要直接待證事實是否存在時，不問使用該證據所要證明者究係主要直接事實
    或間接事實，或係該證據對於待證事實、補助事實之證明力有關事項均係有適用
    ，而此合理之推理過程，依論者所認，除實定法所明文規定之證據法則外，審判
    官仍須受二大原則─即論理法則及經驗法則之拘束，以論理法則及經驗法則為事
    實之判斷基準。而審判官以論理法則及經驗法則為事實認定之際，除須以其既有
    專門知識及日常生活經驗為經外，更須以其良心、誠實心為緯，本於人之理性為
    之判斷，方得窺事實之全貌，且此旨亦為我最高法院五十三年臺上字第二○六七
    號判例「證據之證明力如何，雖屬於事實審法院自由判斷職權，而其所為判斷，
    仍應受經驗法則與論理法則之支配。」所是揭。然因審判官所為事實之認定，不
    問於民事程序或刑事程序，要皆屬對於過去存否事實之判斷，而屬於歷史之證明
    ，復因訴訟之迅速性及經濟性之要求，對於此種事實之認定，學說之通說上均認
    以對該事實之存在不存在與否，於訴訟上之證明可達於有高度之蓋然性為已足，
    當然於刑事程序上，認定犯罪事實存在之此種高度之蓋然性必需「超越合理之懷
    疑」，【使通常一般人均不致有所懷疑，而得確信其真實方可】。因而最高法院
    判例又揭櫫闡明刑事訴訟法上所謂認定犯罪事實之證據，係指足以認定被告確有
    犯罪行為之積極證據而言，該項證據自須適合於被告犯罪事實之認定，始得採為
    斷罪資料（參照最高法院二十九年上字第三一○五號判例）。復按共同被告不利
    於己之陳述，固得採為其他共同被告犯罪之證據，惟此項不利之陳述，須無瑕疵
    ，而就其他方面調查，又與事實相符，始得採為其他共同被告犯罪事實之認。（
    最高法院四十六年台上第四一九號判例參照）。
三、本件公訴人認被告乙○○涉有轉讓毒品罪嫌無非以證人丙○○之指訴以為斷。然
    訊據上訴人即被告乙○○堅決否認有何轉讓禁藥予丙○○之犯行，辯稱：伊僅於
    八十七年十月中旬與丙○○一同出資一千元，由伊去新營向綽號小玟之人購買後
    ，回伊住處與丙○○一起施用安非他命，所剩之安非他命則由伊與丙○○均分，
    並未無償供給安非他命予丙○○等語。經查：
（一）證人丙○○於在警訊及原審審理時雖指八十七年十月十一日十八時為警查獲時
      之該包安非他命空袋（內有殘渣）為其於同日八時三十分施用完畢，而該安非
      他命係查獲前一日晚間十一時許，由被告乙○○在台南縣白河鎮舊圓環旁之金
      興電動遊樂場內交予丙○○之物（見警局卷第五頁、原審卷第十五頁、第十六
      頁）。然細究證人丙○○之證詞，其於警訊時係供稱：「拿了【一次】給我」
      （見警卷第四頁），於原審審理卻稱：「約在八十七年十一月初開始吸食：：
      【全部】係向乙○○取得：：總共有【二次】」（見原審卷第十五頁）。亦即
      證人在警局初訊時稱被告無償提供安非他命予其施用「一次」，於原審則先稱
      被告提供「多次」，後又稱「二次」。徵之上情，證人丙○○所證不利被告之
      證詞已有瑕疵，是否足以採為認定被告有轉讓之證據，已值斟酌，況毒品安非
      他命物稀價昂，取得不易，且為政府嚴予查緝之物，被告焉能毫無條件屢次供
      給證人無償施用？亦見證人所證所施用之安非他命均係向被告無償取得之證詞
      ，實難採信。
（二）被告乙○○於警訊時之筆錄固有：「安非他命由我提供吸食」之記載，然考其
      整段記載為：「我沒有拿安非他命給丙○○吸食，只是丙○○有到我家來我們
      有一起吸食安非他命過。安非他命由我提供吸食」（見警卷第三頁反面第四、
      五行）。由被告之供詞，先稱「沒有提供丙○○吸食安非他命」後，突然接著
      冒出「安非他命由我提供」之截然不同之供詞，實過突兀。經訊之證人即製作
      筆錄之警員甲○○，其亦證實該段話（指「安非他命由我提供吸食」）係事後
      才加上去（參見本院九十年九月十一日訊問筆錄），雖警員又聲稱係因為被告
      後來有說有提供安非他命，所以才加上去。然姑不論警員於筆錄製作完成，被
      告簽名後在擅自添加字句是否妥適，設若被告改承認有提供安非他命予丙○○
      吸食，為何未記載提供之時間、地點？甚至另行製作其自白之筆錄？卻僅在完
      成之筆錄之後加上被告承認之話語？甚至係加在被告否認有提供等情之同次回
      答，凡此均與筆錄製作之常情不合，顯見被告於警訊時並未自白有提供安非他
      命予丙○○施用。
四、綜上各情，相互參酌，足認本件證人丙○○所為之證詞尚有瑕疵，其證詞並無法
    使通常一般人均不致有所懷疑，而得確信其真實，參以事發後，警方迅於八十七
    年十一月十一日二十二時即搜索被告住處，而未搜得任何安非他命，本院自難僅
    憑證人丙○○尚有瑕疵之證言，遽認被告有於八十七年十一月十日二十三時許，
    在台南縣白河鎮「金興電動遊樂場」內，無償轉讓安非他命予丙○○，此外，本
    院復查無其他積極證據足資證明被告有於上開時地無償提供予丙○○，是被告乙
    ○○被訴上開轉讓毒品之罪，尚屬不能證明。原審疏未詳查，遽認被告有上開轉
    讓毒品之犯行，並加以論罪科刑，容有未洽。被告上訴意旨，指摘原判決採證不
    當，否認其有犯罪，為有理由，自應由本院將原判決撤銷，改諭知被告無罪之判
    決。至於被告供承曾於其住處與丙○○一同施用安非他命，因而被告是否曾於他
    日在其住處無償提供安非他命予丙○○，既未據起訴（起訴係載明被告犯罪之時
    間為八十七年十一月十日二十三時許，地點在台南縣白河鎮「金興電動遊樂場」
    內，犯罪時地不同），本院自無從加以審究，應由檢察官另行偵辦，附為記明。
據上論結，應依刑事訴訟法第三百六十九條第一項前段、第三百六十四條、第三百零
一條第一項，判決如主文。
本案經檢察官羅清溪到庭執行職務。
中    華    民    國      九十      年      十      月      二十五      日
                                  臺灣高等法院臺南分院刑事第四庭
                                      審判長法官  陳    義    仲
                                            法官  宋    明    蒼
                                            法官  蔡    崇    義
右正本證明與原本無異。
如不服本判決，應於判決送達後十日內向本院提出上訴狀，其未敘述理由者並應於提
出上訴狀後十日內向本院補提理由書（應附繕本)。
                                      法院書記官  李    育    儒
中    華    民    國      九十      年      十      月      二十六      日


司法院資訊處製作；財團法人民間司法改革基金會備份。
